臺灣高等法院刑事判決
109年度上易字第1814號
上  訴  人  
即  被  告  姜義鴻



上列上訴人即被告因毀損案件，不服臺灣基隆地方法院109年度
易字第127號，中華民國109年7月17日第一審判決（起訴案號：
臺灣基隆地方檢察署109年度偵字第55號），提起上訴，及檢察
官移送併案審理（臺灣桃園地方檢察署109年度偵字第30992號）
，本院判決如下：
    主  文
原判決撤銷。
姜義鴻犯損害債權罪，處有期徒刑陸月，如易科罰金，以新臺幣
壹仟元折算壹日。
    犯罪事實
一、姜義鴻係精技電腦股份有限公司（下稱精技公司）之債務人
    ，精技公司於民國105年間，持龍成科技股份有限公司（下
    稱龍成公司）及兼法定代理人姜義鴻於103年6月25日所共同
    簽發面額新臺幣（下同）200萬元之本票，向臺灣臺北地方
    法院聲請本票裁定准予強制執行，經該院以105年度司票字
    第4159號裁定就其中161萬7,617元（另含利息）得為強制執
    行，並於105年5月20日確定而取得執行名義，之後精技公司
    因仍有136萬2,873元（另含利息及執行費用）未獲清償，另
    向臺灣新竹地方法院聲請對姜義鴻為強制執行，惟因姜義鴻
    無財產可供執行，而取得臺灣新竹地方法院105年7月26日新
    院千105司執文字第19522號債權憑證。嗣姜義鴻之父姜仁貴
    於107年12月27日過世，遺有如附表所示之遺產，姜仁貴之
    繼承人即姜義鴻、姜義欽及姜辰育3人於108年5月10日簽訂
    遺產分割協議書，約定附表編號1至4所示之土地由姜義鴻繼
    承取得，附表編號5所示之土地由姜義欽及姜辰育繼承取得
    （即2人持分各1/4），並於108年5月17日、20日，分別就附
    表編號2至4所示之3筆土地及附表編號1所示之1筆土地辦理
    繼承登記。姜義鴻明知對精技公司仍負有上開債務未清償，
    其財產處於隨時可能受強制執行之情形，因不甘所繼承之遺
    產將遭債權人精技公司追討或聲請強制執行，竟基於毀損債
    權人精技公司債權之意圖，於將受強制執行之際，後，於10
    8年5月31日，以其已於同月27日將附表編號1至4所示之4筆
    土地贈與其子姜俊瑋為由，向財政部北區國稅局申請贈與稅
    免稅證明，並隨即委託不知情之代理人林芸亦於同年6月3日
    ，持其所交付之上開免稅證明及辦理贈與登記之相關資料交
    予新北市三重地政事務所，以跨縣市代收方式，分別向基隆
    市安樂地政事務所、桃園市楊梅地政事務所，申請辦理將附
    表編號1所示之1筆土地、附表編號2至4所示之3筆土地，均
    贈與不知情之長子姜俊瑋（業經檢察官為不起訴處分確定）
    之所有權移轉登記，其中附表編號1所示之土地於同月11日
    完成所有權移轉登記、附表編號2至4所示之土地於同年7月1
    日完成所有權移轉登記，以此方式，處分其名下財產，而損
    害精技公司之債權。嗣因精技公司於108年6月18日，調閱姜
    義鴻名下財產等資料，始得知姜義鴻將附表編號1所示土地
    贈與登記予姜俊瑋之事實。
二、案經精技公司訴由臺灣基隆地方檢察署檢察官偵查起訴及移
    送併案審理。
    理  由
壹、證據能力方面：
　　本判決以下所引具傳聞性質之各項供述證據經本院於審理期
    日調查證據時提示並告以要旨後，當事人均未爭執證據能力
    ，迄於本院言詞辯論終結時，復未聲明異議，經本院審認結
    果，上開證據均無違法取得或證明力明顯偏低之瑕疵，以之
    作為證據應屬適當，依刑事訴訟法第159條之5之規定，認有
    證據能力。至其餘以下本件認定事實所引用之非供述證據，
    並無證據證明係公務員違背法定程序所取得，亦無刑事訴訟
    法第159條之4顯有不可信之情況與不得作為證據之情形，且
    經本院於審理期日依法進行證據之調查、辯論，亦應有證據
    能力。
貳、實體部分：
一、認定犯罪事實所憑之證據及理由
    訊據被告姜義鴻固坦承有於上開時、地，將所繼承如附表編
    號1至4所示之遺產贈與其子姜俊瑋之事實，惟矢口否認有毀
    損債權之犯行，辯稱：我父親生前交代要把他的旱地給長孫
    即我兒子姜俊瑋，我為完成我父親遺願而將土地贈與姜俊瑋
    ，並無毀損債權之故意云云。經查：
　㈠告訴人於105年間，持龍成公司及兼法定代理人即被告於103
    年6月25日所共同簽發之面額200萬元之本票，向臺灣臺北地
    方法院聲請本票裁定准予強制執行事件，經該院以105年度
    司票字第4159號裁定就其中161萬7,617元（另含利息）得為
    強制執行，並於105年5月20日確定而取得執行名義，之後告
    訴人因仍有136萬2,873元（另含利息及執行費用）未獲清償
    ，另向臺灣新竹地方法院聲請對被告為強制執行，惟因被告
    無財產可供執行，而取得臺灣新竹地方法院105年7月26日新
    院千105司執文字第19522號債權憑證等情，業據告訴代理人
    黃震愷於偵查及原審中指訴甚明，被告對此亦不爭執，並有
    臺灣臺北地方法院105年度司票字第4159號民事裁定、確定
    證明書及臺灣新竹地方法院105年度司執字第19522號債權憑
    證各1份在卷可參（見臺灣基隆地方檢察署108年度他字第87
    0號卷第9-14頁）。是告訴人為債權人，已對債務人即被告
    取得上開執行名義，可隨時聲請對被告強制執行，故被告係
    處於將受強制執行之際，應可認定。
　㈡又被告之父姜仁貴於107年12月27日過世，遺有如附表所示之
    遺產，被告於108年5月10日與其弟姜義欽、其妹姜辰育簽訂
    遺產分割協議書，約定附表編號1至4所示之土地由被告繼承
    取得，附表編號5所示之土地由姜義欽及姜辰育繼承取得（
    即2人持分各1/4），被告於辦妥繼承登記後，即於同月31日
    ，以其已於同月27日將附表編號1至4所示之4筆土地贈與其
    子姜俊瑋為由，向財政部北區國稅局申請贈與稅免稅證明，
    並委託代理人林芸亦於同年6月3日，持其所交付之上開免稅
    證明及辦理贈與登記之相關資料交予新北市三重地政事務所
    ，以跨縣市代收方式，分別向基隆市安樂地政事務所、桃園
    市楊梅地政事務所，申請將附表編號1所示之1筆土地、附表
    編號2至4所示之3筆土地均贈與登記予其子姜俊瑋，並已完
    成所有權移轉登記等情，有基隆市安樂地政事務所108年7月
    12日基安地所一字第1080005615號函暨所附安樂區保定段33
    3地號土地登記公務用謄本、土地登記申請書、土地所有權
    贈與移轉契約書、土地增值稅免稅證明書、財政部北區國稅
    局贈與稅免稅證明等資料（見108年度交查字第259號第15-3
    5頁）、財政部北區國稅局109年10月8日北區國稅楊梅營字
    第1092491074號函及所附資料（見本院卷第37-39頁）、桃
    園市楊梅地政事務所109年10月15日楊地登字第1090012525
    號函暨所附遺產分割協議書（見本院卷第43-47頁）、109年
    11月20日楊地登字第1090014165號函暨土地登記申請書等資
    料（見本院卷168-183頁）、基隆市安樂地政事務所109年10
    月28日基地所登字第1090012639號函暨所附土地登記申請書
    、遺產分割協議書、繼承系統表、財政部北區國稅局贈與稅
    免稅證明等資料（見本院卷第61-71頁）在卷可參，是此部
    分事實，亦堪認定。
　㈢被告雖以前詞置辯。然證人即被告長子姜俊瑋於偵查中證稱
    ：被告有說阿公有不動產要過戶給我，並拿取我印章，我沒
    過問，不知道其他事情，也不知道被告有積欠告訴人債務；
    阿公沒有跟我說過要將附表編號1之土地贈與給我的事等語
    （見108年度交查字第259號第46頁）。是姜俊瑋從未聽聞其
    爺爺有說要將土地贈與給其之事。又證人即被告之弟姜義欽
    雖於109年6月15日在原審結證稱：我父親因為家中經濟關係
    ，都是由被告及其兒子在照顧伊父親，所以當初我知道基隆
    有1塊地是要給長孫繼承，我們都無意見，我們其他繼承人
    基本上沒繼承什麼東西，我不清楚我父親有多少土地、財產
    ，只知道基隆那1塊（指附表編號1土地）而已，說要給我大
    哥（即被告）兒子繼承，其他繼承人沒分到財產，也沒現金
    ；我跟我姐有繼承另1筆基隆的土地，我們是經過協議；我
    是在我父親過世之前好幾年前聽他提到要將基隆土地保留給
    姜俊瑋，因為他是被告父子在照顧，我父親沒寫遺囑；又稱
    ：被告很早就沒跟我父親一起住，是我跟太太與我父親一起
    住，後來我父親有點失智，我有經濟壓力，被告沒有照顧我
    父親，但有資助我父親錢，後面則是姜俊瑋支付，我不知道
    被告後面怎麼資助，我父親是老人家觀念，會把一些東西留
    給長孫，他指定基隆那1塊土地要給長孫等語（見原審卷第6
    7-79頁）。是證人姜義欽係先證稱其父親僅有基隆1塊土地
    ，沒其他遺產，其他繼承人沒分到財產、因其父親是由被告
    及姜俊瑋在照顧，故其父親要把基隆土地留給姜俊瑋，又隨
    即改稱：其與其姐有共同繼承1筆土地、被告沒有照顧父親
    ，是出錢資助其父親云云，足證其所述前後矛盾，實難採信
    。復參以被告之父遺有如附表所示5筆土地及2個建物，被告
    已與繼承人姜義欽、姜辰育簽訂遺產分割協議書，約定附表
    編號1至4所示之土地由被告繼承取得，附表編號5所示之土
    地由姜義欽及姜辰育繼承取得（即2人持分各1/4），已如前
    述，可見證人姜義欽上開所述其父親除基隆的土地1筆外，
    無其他財產云云，與事實不符。況若被告之父親果於生前有
    表示欲將附表編號1所示土地遺贈予長孫姜俊瑋，其他繼承
    人亦同意此點，則其餘遺產理應由被告與其他2位繼承人繼
    承後均分（即各分得1/3），然依卷附之被告與姜義欽、姜
    辰育所簽訂遺產分割協議書及財政部北區國稅局108年4月24
    日遺產稅免稅證明書上記載附表編號1至5所示土地之核定價
    額（見本院卷第39頁），扣除附表編號1所示土地後，被告
    分割所取得如附表編號2至4所示土地之價額共計為14,320元
    ，姜義欽及姜辰育分割所取得如附表編號5所示土地各1/2之
    價額為各617,400元，是被告所分得土地之價額遠低於姜義
    欽、姜辰育，顯非平均；惟若將附表編號1至4所示土地之價
    額加總，則被告分割後取得土地之總價額為346,420元，始
    與其他2位繼承人分得之價額不致於相差太多（此應係附表
    編號1所示土地之持分為全部，附表編號5所示土地持分僅為
    1/2，分割後姜義欽及姜辰育各取得1/4之持分，雖核定價額
    高於附表編號1所示土地，但因附表編號5土地為共有土地，
    較難處理及利用，始為如此分割），足證附表編號1至4所示
    之土地均為被告因遺產分割協議所分得之土地。
　㈣再者，被告除將附表編號1所示土地贈與其子姜俊瑋外，亦同
    時將附表編號2至4所示土地贈與其子姜俊瑋，然因告訴人原
    僅發現被告將附表編號1所示土地在辦妥繼承登記後贈與其
    子，故只針對此部分提出告訴，被告因告訴人未發現附表編
    號2至4所示土地土亦有贈與其子之情形，故於偵查及原審均
    未提及此點，證人姜義欽更於原審作證時特地隱瞞其父尚遺
    有附表編號2至4所示土地此事，強調其父親無其他遺產云云
    。益證證人姜義欽於原審之證詞，係為迴護其兄即被告之詞
    ，不足採信。被告所辯，因其父表示要將附表編號1所示之
    土地贈與其子，其因而將土地贈與其子，無毀損債權之故意
    云云，顯係卸責之詞，不足採信。
　㈤綜上所述，被告既明知告訴人持有上開執行名義，之前對其
    強制執行，因查無財產而執行未果，其處於將受強制執行之
    際，卻於因繼承而登記取得如附表編號1至4所示土地後，隨
    即贈與其子姜俊瑋，並辦妥所有權移轉登記，顯係為避免遭
    強制執行而處分其財產，具有毀損告訴人債權之意圖甚明，
    是其所辯，無毀損債權之故意，不足採信。本案事證明確，
    被告犯行堪以認定，應依法論科。
二、論罪
　㈠按行為後法律有變更者，適用行為時之法律，但行為後之法
    律有利於行為人者，適用最有利於行為人之法律，刑法第2
    條第1項定有明文。查被告行為後，刑法第356條業於108年1
    2月25日修正公布，並自同年月27日起生效施行。修正前刑
    法第356條規定：「債務人於將受強制執行之際，意圖損害
    債權人之債權，而毀壞、處分或隱匿其財產者，處2年以下
    有期徒刑、拘役或5百元以下罰金。」修正後刑法第356條則
    規定：「債務人於將受強制執行之際，意圖損害債權人之債
    權，而毀壞、處分或隱匿其財產者，處2年以下有期徒刑、
    拘役或1萬5,000元以下罰金。」是此次修正僅係將刑法施行
    法第1條之1第2項罰金數額提高30倍之規定予以明文化，自
    非法律有變更，不生新舊法比較之問題，依一般法律適用原
    則，應適用裁判時之規定。
　㈡次按刑法第356條之損害債權罪，係以保護債權人之債權受償
    可能性為其規範目的。所謂「債務人」者，係指在執行名義
    上負有債務之人，因此本罪必須以債權人業已取得執行名義
    為其前提條件，而執行名義，則以強制執行法第4條第1項各
    款所定之情形為限；所謂「將受強制執行之際」，如債權人
    已取得強制執行法第4條各款所定之執行名義、或如業經受
    有確定之終局判決、或受有假執行宣示之判決，以及已經開
    始執行尚未終結以前固係「將受強制執行之際」，又若於執
    行法院發給債權憑證交債權人收執後，債權人即重新取得強
    制執行法第4條第1項第6款之強制執行名義，債務人之財產
    仍處於隨時得受強制執行之狀態，亦當與刑法第356條所謂
    「債務人於將受強制執行之際」相當，自亦可構成損害債權
    罪。是本罪之成立，不以債權人業已向法院聲請強制執行為
    限，於債權人取得執行名義或債權憑證後，債務人之財產即
    有受強制執行之可能，若債務人明知於此，仍基於損害債權
    之意圖將名下財產處分，即與該罪之構成要件相當。故核被
    告所為，係犯刑法第356條之損害債權罪。被告利用不知情
    之林芸亦代為辦理贈與登記，為間接正犯。
　㈢臺灣桃園地方檢察署檢察官以109年度偵字第30992號移送併
    案審理有關被告就附表編號2至4所示之3筆土地辦妥贈與登
    記予其子姜俊瑋部分，因被告係於同日將附表編號1至4所示
    土地一同贈與其子姜俊瑋，僅因土地坐落地點不同而分屬不
    同地政事務所管轄，而由不同地政事務所分別辦妥所有權移
    轉登記，與本件起訴事實（即附表編號1所示土地）屬同一
    行為，為起訴效力所及，本院自應併予審理。
三、撤銷改判之理由：
  ㈠原審認被告犯行事證明確而予論罪科刑，固非無見，惟原審
    未及審酌被告尚同時將附表編號2至4所示土地辦妥贈與登記
    予其子姜俊瑋部分，容有未洽，應由本院撤銷改判之。　　
　㈡爰以行為人之責任為基礎，審酌被告明知其尚積欠告訴人高
    額款項未清償，為避免所繼承之土地遭告訴人強制執行，而
    將繼承之土地全部贈與移轉給不知情之子姜俊瑋，嚴重損害
    告訴人之債權，其素行、犯罪之動機、目的、手段、所生危
    害，及犯後否認犯行之態度，迄今仍未與告訴人和解或賠償
    ，暨其自述之智識程度、家庭經濟狀況等一切情狀，量處如
    主文第二項之刑，並諭知易科罰金之折算標準，以資儆懲。
據上論斷，應依刑事訴訟法第369條第1項前段、第364條、第299
條第1項前段，判決如主文。
本案經檢察官唐道發提起公訴，檢察官蔡名堯到庭執行職務。
中　　華　　民　　國　　109 　年　　12　　月　　30　　日
                  刑事第十七庭  審判長法　官 鄭水銓
                                      法　官 沈君玲
                                      法　官 李世華
以上正本證明與原本無異。
不得上訴。
                                      書記官 莊佳鈴
中　　華　　民　　國　　109 　年　　12　　月　　30　　日
附錄：本案論罪科刑法條全文
中華民國刑法第356條
債務人於將受強制執行之際，意圖損害債權人之債權，而毀壞、
處分或隱匿其財產者，處2年以下有期徒刑、拘役或1萬5千元以
下罰金。
附表
編號    不動產名稱 土地 面積     持分 財政部北區國稅局於108年4月24日核定價額   備  註  1 基隆市○○區○○段000地號土地 123㎡     全部   332,100元 遺產分割後，由被告繼承  2 桃園市○○區○○段○○○○段0000地號 182㎡   74/5940     6,802元 遺產分割後，由被告繼承  3 桃園市○○區○○段○○○○段0000○0地號 138㎡   74/6000     5,106元 遺產分割後，由被告繼承  4 桃園市○○區○○段○○○○段0000地號 193㎡   20/4800       2,412元 遺產分割後，由被告繼承  5 基隆市○○區○○段000地號土地 168㎡    1/2 1,234,800元 遺產分割後，由姜義欽、姜辰育繼承，持分各1/4  6 基隆市○○區○○里○○街00巷00號建物     全部     5,100元   7 桃園市○○區○○里0鄰00號建物  16666/100000       549元